---
title: "PAC - Natalidad, PBI y Corrupción"
date: "`r Sys.Date()`"
output:
  html_document:
    toc: true
    toc_float: true
    theme: cosmo
---

# Introducción

Este proyecto analiza la relación entre la natalidad, el crecimiento económico y la corrupción usando datos procesados en R. El objetivo es identificar tendencias, correlaciones y posibles patrones entre países durante el periodo 2012-2023.

```{r librerias, message=FALSE, warning=FALSE, echo=FALSE}
library(tidyr)
library(dplyr)
library(ggplot2)
library(plotly)
library(lubridate)
library(purrr)
```

```{r datos, message=FALSE, warning=FALSE, echo= FALSE}
unpivot_data <- function(df) {
  df %>%
    pivot_longer(
      cols = matches("^X?20[0-9]{2}$"),
      names_to = "year",
      values_to = "value"
    ) %>%
    mutate(
      year = as.numeric(gsub("^X", "", year)),
      value = as.numeric(value)
    ) %>%
    filter(year >= 2012, year <= 2023)
}

replacement_rate_continents <- read.csv("Data/replacement_rate_continents.csv") %>%
  rename(
    year = time,
    value = Babies.per.woman
  ) %>%
  mutate(year = as.numeric(year), value = as.numeric(value)) %>%
  filter(year >= 2012, year <= 2023)

replacement_rate_countries <- read.csv("Data/replacement_rate_countries.csv") %>%
  rename(value = Babies.per.women) %>%
  mutate(year = as.numeric(year), value = as.numeric(value)) %>%
  filter(year >= 2012, year <= 2023)

gdp <- unpivot_data(read.csv("Data/gdp_pcap.csv"))

corruption <- unpivot_data(read.csv("Data/corruption_perception_index_cpi.csv"))

replacement_rate_countries_gdp <- replacement_rate_countries %>%
  left_join(
    gdp,
    by = c("geo", "year"),
    suffix = c("_natality", "_gdp")
  )

corruption_gdp <- corruption %>%
  inner_join(
    gdp,
    by = c("geo", "year"),
    suffix = c("_corruption", "_gdp")
  )
```

# Análisis de natalidad

```{r grafico-natalidad, message=FALSE, warning=FALSE}
replacement_rate_countries %>%
  filter(name %in% c("Peru", "Chile", "Colombia", "Argentina", "Brazil")) %>%
  ggplot(aes(x = year, y = value, color = name)) +
  geom_line(linewidth = 1) +
  geom_point() +
  geom_hline(yintercept = 2.1, linetype = "dashed") +
  labs(
    title = "Evolución de la natalidad",
    x = "Año",
    y = "Hijos por mujer",
    color = "País"
  ) +
  theme_minimal()
```

# Natalidad por continente

```{r grafico-continentes, message=FALSE, warning=FALSE}
ggplot(replacement_rate_continents, aes(x = year, y = value, color = name)) +
  geom_line(linewidth = 1) +
  geom_point() +
  geom_hline(yintercept = 2.1, linetype = "dashed") +
  labs(
    title = "Tasa de natalidad por continente",
    x = "Año",
    y = "Hijos por mujer",
    color = "Continente"
  ) +
  theme_minimal()
```

# Relación entre natalidad y PBI

```{r natalidad-pbi, message=FALSE, warning=FALSE}
df_natalidad_pbi <- replacement_rate_countries_gdp %>%
  filter(year == 2023) %>%
  filter(!is.na(value_natality), !is.na(value_gdp))

ggplot(df_natalidad_pbi, aes(x = value_natality, y = value_gdp)) +
  geom_point(alpha = 0.7) +
  geom_smooth(method = "lm", se = FALSE) +
  labs(
    title = "Relación entre natalidad y PBI per cápita en 2023",
    x = "Natalidad",
    y = "PBI per cápita"
  ) +
  theme_minimal()
```

```{r correlacion-natalidad-pbi}
cor_natalidad_pbi <- cor(
  df_natalidad_pbi$value_natality,
  df_natalidad_pbi$value_gdp,
  use = "complete.obs"
)

cor_natalidad_pbi
```

# Relación entre corrupción y PBI

```{r corrupcion-pbi, message=FALSE, warning=FALSE}
df_corrupcion_pbi <- corruption_gdp %>%
  filter(year == 2023) %>%
  filter(!is.na(value_corruption), !is.na(value_gdp))

ggplot(df_corrupcion_pbi, aes(x = value_corruption, y = value_gdp)) +
  geom_point(alpha = 0.7) +
  geom_smooth(method = "lm", se = FALSE) +
  labs(
    title = "Relación entre corrupción y PBI per cápita en 2023",
    x = "Índice de corrupción",
    y = "PBI per cápita"
  ) +
  theme_minimal()
```

```{r correlacion-corrupcion-pbi}
cor_corrupcion_pbi <- cor(
  df_corrupcion_pbi$value_corruption,
  df_corrupcion_pbi$value_gdp,
  use = "complete.obs"
)

cor_corrupcion_pbi
```

# Modelo estadístico

Se construye un modelo de regresión lineal para evaluar la relación entre natalidad y PBI per cápita.

```{r modelo-natalidad-pbi}
modelo_natalidad <- lm(value_gdp ~ value_natality, data = df_natalidad_pbi)

summary(modelo_natalidad)
```

# Pronóstico de natalidad

Ejemplo con Perú:

```{r pronostico, message=FALSE, warning=FALSE}
pais_foco <- "Peru"

df_pais <- replacement_rate_countries %>%
  filter(name == pais_foco)

modelo_pronostico <- lm(value ~ year, data = df_pais)

futuro <- data.frame(year = 2024:2030)

predicciones <- futuro %>%
  mutate(
    value = predict(modelo_pronostico, newdata = futuro),
    name = pais_foco,
    tipo = "Predicción"
  )

historico <- df_pais %>%
  mutate(tipo = "Histórico")

df_pronostico <- bind_rows(historico, predicciones)

ggplot(df_pronostico, aes(x = year, y = value, color = tipo)) +
  geom_line(linewidth = 1) +
  geom_point() +
  geom_hline(yintercept = 2.1, linetype = "dashed") +
  labs(
    title = paste("Pronóstico de natalidad en", pais_foco),
    x = "Año",
    y = "Hijos por mujer",
    color = "Tipo"
  ) +
  theme_minimal()
```

```text
https://bayonadrian.shinyapps.io/Natality-and-GDP---es/
```
# Integrantes

- Luis Flavio Choquenaira Choquenaira
- Henry Durand Huamani
- Adrian Ronaldo Hermoza Bayona
- Ramiro Elard Zea Ponce
- Sebastian David Villalba Bouroncle